最高法院民事判決　　　　　　九十六年度台上字第二八五七號
上　訴　人　文德光學股份有限公司
法定代理人　乙○○
訴訟代理人　楊祺雄律師
　　　　　　劉法正律師
上　訴　人　畢索時尚有限公司
兼　法　定
代　理　人　甲○○
共　　　同
訴訟代理人　徐玉蘭律師
上列當事人間請求侵權行為損害賠償事件，兩造對於中華民國九
十六年七月十七日台灣高等法院第二審判決（九十五年度智上字
第一八號），各自提起一部上訴或上訴，本院判決如下：
    主  文
原判決關於駁回上訴人文德光學股份有限公司在第一審之訴及該
訴訟費用部分廢棄，發回台灣高等法院。
上訴人畢索時尚有限公司、甲○○之上訴駁回。
第三審訴訟費用，關於駁回上訴人畢索時尚有限公司、甲○○之
上訴部分，由上訴人畢索時尚有限公司、甲○○負擔。
    理  由
本件上訴人文德光學股份有限公司（下稱文德公司）主張：伊為
中華民國新型第一七三二八二號「眼鏡附屬鏡框之結合構造改良
」新型專利（下稱系爭專利）之專利權人，專利期間自民國八十
七年六月一日起至九十八年九月五日止。詎上訴人甲○○未經伊
同意，自八十八年四月十一日起製造、販賣與系爭專利申請專利
範圍實質相同之「中樑前掛式眼鏡」或「中樑複合式前掛眼鏡」
（下稱系爭眼鏡），甲○○並於九十二年五月三十日設立上訴人
畢索時尚有限公司（下稱畢索公司），共同製造、販賣系爭眼鏡
，侵害伊之專利權，伊自得依侵權行為之法律關係，請求畢索公
司、甲○○連帶賠償伊自九十二年五月三十日起，按每年新台幣
（下同）一百三十五萬元計算，共計一百八十萬元之損害。又甲
○○於八十八年四月十一日至九十二年五月二十九日間，共計受
有不當利益七百二十萬元，應依不當得利之法律關係返還予伊等
情，求為命畢索公司、甲○○連帶給付伊一百八十萬元，甲○○
給付伊七百二十萬元，及均自訴狀繕本送達翌日起至清償日止按
年息百分之五計算之利息；禁止畢索公司、甲○○製造、販賣、
為販賣之要約、使用及為上述目的而進口第一審判決附件一所示
系爭眼鏡，及任何侵害新型第一七三二八二號「眼鏡附屬鏡框之
結合構造改良」專利之行為，並銷燬如第一審判決附件一所示系
爭眼鏡，及任何侵害新型第一七三二八二號「眼鏡附屬鏡框之結
合構造改良」專利之成品之判決（未繫屬本院者，不予贅敘）。
上訴人畢索公司、甲○○則以：上訴人甲○○係中華民國新型第
一四五九二二號「眼鏡與其副框之組合結構」新型專利（下稱據
爭專利）之專利權人，甲○○及畢索公司依據爭專利製造、販賣
系爭眼鏡，為權利之正當行使，無侵害對造上訴人文德公司系爭
專利情事。又甲○○未受有不當得利等語，資為抗辯。
原審以：文德公司主張其為系爭專利之專利權人，專利期間自八
十七年六月一日起至九十八年九月五日止，甲○○自八十八年四
月十一日起製造、販賣系爭眼鏡，甲○○並於九十二年五月三十
日設立畢索公司，共同製造、販賣系爭眼鏡等情，為兩造所不爭
執之事實，並有中華民國新型第一七三二八二號專利證書可稽，
堪信為真實。次查文德公司所有系爭專利，修正後之申請專利範
圍有四項，第一項為獨立項，第二至四項為附屬項，系爭眼鏡苟
落入獨立項之範圍即屬侵害專利，並非必須同時落入附屬項之範
圍，始屬侵害專利。系爭專利之獨立項為「一種眼鏡附屬鏡框之
結合構造改良，包括一主鏡框兩側可供樞接腳架，以及一附屬鏡
框係欲結合至主鏡框上，主鏡框和附屬鏡框的中間各設一橋接元
件可供將鏡片環框或直接將鏡片連結在一起，其特徵係在於：在
主鏡框之橋接元件設有至少一第一磁性元件，該附屬鏡框亦在其
橋接元件上設有至少一第二磁性元件，當該附屬鏡框磁性吸附於
該主鏡框時，該附屬鏡框之第二磁性元件位於該主鏡框之橋接元
件頂面上，可和主鏡框的第一磁性元件相互吸引，使得該附屬鏡
框即可快速又穩固的吸附固定至該主鏡框上，又可防止該附屬鏡
框脫離主鏡框，該等磁性元件並沒有埋設在鏡框裡面，所以鏡框
的強度並不會受到任何不良的影響」，有中華民國專利公報可證
。甲○○及畢索公司製造、販賣之系爭眼鏡，係在主鏡框之橋接
元件上設有至少第一磁性元件，附屬鏡框在其橋接元件上設有至
少第二磁性元件，其眼鏡在主鏡框與副框鼻樑兩側各設有兩個長
方形槽孔之位置，即分別位於系爭專利之第一橋接元件與第二橋
接元件，且均係採取副框位於主鏡框頂面之上下吸附方式，系爭
眼鏡顯然落入系爭專利之獨立項範圍，而侵害文德公司所有系爭
專利，財團法人工業技術研究院（下稱工研院）鑑定亦認系爭眼
鏡有侵害系爭專利情事，有工研院出具之鑑定報告可憑。工研院
係兩造合意選定之鑑定人，不容畢索公司、甲○○於工研院完成
鑑定後空言拒卻。又專利法第七十八條第二項（修正前為第八十
條第一項）規定：「再發明專利權人未經原專利權人同意，不得
實施其發明」，甲○○所有據爭專利係使用文德公司所有系爭專
利如第一審判決附件二所示之組成要件部分（即主要技術），即
屬系爭專利之再發明專利，甲○○及畢索公司自不得未經文德公
司同意，實施如第一審判決附件二所示組成要件範圍之專利。畢
索公司、甲○○抗辯：工研院之鑑定不實，伊係實施據爭專利，
未侵害系爭專利等語，為無足採。按新型專利權受侵害時，專利
權人得請求賠償損害，並得請求排除其侵害，有侵害之虞者，得
請求防止之。新型專利權人依前二項規定為請求時，對於侵害專
利權之物品或從事侵害行為之原料或器具，得請求銷燬或為其他
必要之處置。又依前條請求損害賠償時，得就下列各款擇一計算
其損害：一、依民法第二百十六條之規定。但不能提供證據方法
以證明其損害時，新型專利權人得就其實施專利權通常所可獲得
之利益，減除受害後實施同一專利權所得之利益，以其差額為所
受損害。二、依侵害人因侵害行為所得之利益。於侵害人不能就
其成本或必要費用舉證時，以銷售該項物品全部收入為所得利益
。專利法第一百零八條準用同法第八十四條第一項、第三項、第
八十五條第一項定有明文。文德公司就系爭專利曾授權金可眼鏡
實業股份有限公司販售，自九十一年九月一日起每年度為一百八
十萬元，及授權根茂光學事業有限公司販售，自九十二年七月一
日起每年度為一百三十五萬元，有專利授權合約書在卷足憑，文
德公司主張其因甲○○及畢索公司侵害系爭專利之行為，每年所
受損害為一百三十五萬元，請求甲○○及畢索公司連帶賠償自九
十二年五月三十日起至九十三年十月三十一日止共計一百八十萬
元之損害，及請求禁止畢索公司、甲○○製造、販賣、為販賣之
要約、使用及為上述目的而進口如第一審判決附件一所示系爭眼
鏡，及任何侵害新型第一七三二八二號「眼鏡附屬鏡框之結合構
造改良」專利之行為，並銷燬如第一審判決附件一所示系爭眼鏡
，及任何侵害新型第一七三二八二號「眼鏡附屬鏡框之結合構造
改良」專利之成品，為有理由，應予准許。再文德公司不能證明
甲○○自八十八年四月十一日起即授權創寶發展有限公司、統順
興業有限公司實施據爭專利，甲○○自八十八年四月十一日起至
九十二年五月二十九日止，共獲得不當利益七百二十萬元之事實
，其請求甲○○給付七百二十萬元之不當得利及加付法定遲延利
息，為無理由，不應准許。爰將第一審所為文德公司勝訴部分之
判決，一部予以廢棄，改判駁回文德公司在第一審之訴，一部予
以維持，駁回甲○○其餘上訴及畢索公司之上訴。
關於廢棄發回部分：
按判決書理由項下，應記載關於攻擊或防禦方法之意見，民事訴
訟法第二百二十六條第三項定有明文，法院為原告敗訴之判決，
而其關於攻擊方法之意見有未記載於判決理由項下者，即為同法
第四百六十九條第六款所謂判決不備理由。文德公司於事實審主
張：甲○○之下游經銷商仁愛眼鏡有限公司、皇佳眼鏡行、得恩
堂眼鏡有限公司羅斯福路分公司、得恩堂眼鏡有限公司羅斯福路
分公司之下游經銷商專嘉眼鏡行，於九十年十月十一日至九十一
年八月八日間仍繼續銷售系爭眼鏡，足證甲○○獲有不當利益等
語，並提出存證信函、統一發票、聖島國際法律事務所函、聚信
法律事務所函等件為證（見原審卷第二宗六二－六四頁、一○一
頁以下），攸關甲○○是否獲有不當得利及文德公司能否請求其
返還，係屬重要之攻擊方法。原審未於判決書理由項下記載其取
捨之意見，遽謂文德公司不得依不當得利之法律關係請求甲○○
給付七百二十萬元本息，自有未合。文德公司上訴論旨，指摘此
部分原判決違背法令，求予廢棄，非無理由。
關於駁回畢索公司、甲○○之上訴部分：
原審認定畢索公司及甲○○侵害文德公司之專利權，應連帶給付
文德公司一百八十萬元本息，並禁止畢索公司、甲○○製造、販
賣、為販賣之要約、使用及為上述目的而進口第一審判決附件一
所示系爭眼鏡，及任何侵害新型第一七三二八二號「眼鏡附屬鏡
框之結合構造改良」專利之行為，及銷燬如第一審判決附件一所
示系爭眼鏡，及任何侵害新型第一七三二八二號「眼鏡附屬鏡框
之結合構造改良」專利之成品，爰維持第一審就此部分所為文德
公司勝訴之判決，駁回畢索公司及甲○○此部分之上訴，經核於
法並無違背。畢索公司及甲○○上訴論旨，指摘此部分原判決違
背法令，求予廢棄，非有理由。末查專利法第九十條第一、二項
規定：關於發明專利權之民事訴訟，在申請案、舉發案、撤銷案
確定前，得停止審判。法院依前項規定裁定停止審判時，應注意
舉發案提出之正當性。既明定法院得停止審判，於裁定停止審判
時，應注意舉發案提出之正當性，則法院自得本其自由裁量權，
審酌舉發案提出之正當性，決定是否停止審判，並非一經當事人
聲請，即應停止審判。又民事訴訟法第三百四十條第一項係規定
：法院認為必要時，得囑託機關、團體或商請外國機關、團體為
鑑定或審查鑑定意見。其須說明者，由該機關或團體所指定之人
為之。則法院認無須說明者，自毋庸命鑑定機關或團體等指定人
員到庭說明。原審未依畢索公司、甲○○聲請停止審判，及命鑑
定人工研院指定人員到庭說明，並無違背法令情形，附此敘明。
據上論結，本件上訴人文德公司之上訴為有理由，上訴人畢索公
司及甲○○之上訴為無理由。依民事訴訟法第四百七十七條第一
項、第四百七十八條第二項、第四百八十一條、第四百四十九條
第一項、第七十八條，判決如主文。
中　　華　　民　　國　九十六　年　 十二 　月   二十 　日
                      最高法院民事第七庭
                          審判長法官  劉　福　來
                                法官  陳　國　禎
                                法官  陳　重　瑜
                                法官  吳　謀　焰
                                法官  許　正　順
      本件正本證明與原本無異
                                      書  記  官
中　　華　　民　　國　九十七　年　  一  　月　　四　　日
                                                      Ｅ
